【裁判字號】    91,上易,1761
【裁判日期】    920422
【裁判案由】    傷害等
【裁判全文】
臺灣高等法院高雄分院刑事判決                  九十一年度上易字第一七六一號
    上  訴  人  臺灣高雄地方法院檢察署檢察官
    上  訴  人
    即  被  告  丙○○
                戊○○
                丁○○
    共      同
    選任辯護人  張永昌
右上訴人因被告等傷害等案件，不服臺灣高雄地方法院九十一年度易字第一六二五號
中華民國九十一年十一月十八日第一審判決（起訴案號：臺灣高雄地方法院檢察署九
十一年度偵字第六一五號、第六四號），提起上訴，本院判決如左：
   主  文
原判決撤銷。
丙○○、戊○○、丁○○共同連續傷害人之身體，各處有期徒刑伍月，如易科罰金，
均以佰元折算壹日。又共同以加害生命之事，恐嚇他人致生危害於安全，各處有期
徒刑月，如易科罰金，均以佰元折算壹日。各應執行有期徒刑柒月，如易科罰金
，均以佰元折算壹日。
    事  實
一、丙○○、戊○○、丁○○三人均為臺南縣永康市○○路七一八號中美當舖職員（
    丙○○為當舖負責人周直雄之子），因債務人江正喜前於民國九十年一月三十日
    竊取其母乙○名義登記之車號ＺＩ─六三二三號之行車執照，持至中美當舖偽造
    乙○全權委託以上開汽車「典當」之委託切結書一張，持向中美當舖所雇用之業
    務員邱奕克洽辦而借得新台幣五十萬元，而將上開行車執照質押於中美當舖（未
    將汽車實際移轉占有予中美當舖）。嗣江正喜未依期限償還上筆借款，丙○○、
    戊○○、丁○○三人屢次前往高雄縣鳳山市○○街一一九號江正喜住處催討欠款
    未果，嗣於九十年九月二十六日下午，竟共同基於以強暴妨害人行使權利之犯意
    聯絡，前往上址欲強取上開車號ＺＩ─六三二三號汽車一輛用以抵償債務，三人
    於當日下午四時許，見甲○○駕駛上開汽車返回住處後，旋即先後進入屋內（侵
    入住宅部分未經告訴人向檢警機關提出告訴），由戊○○強行將甲○○置於一樓
    飯桌上之汽車鑰匙取走，因遭在場之乙○阻擋拉扯，三人並共同基於普通傷害之
    概括犯意聯絡，戊○○先動手毆打乙○，丙○○、丁○○見狀即加入毆打乙○，
    致乙○受有頭部外傷後顱枕挫傷血腫５‧５×５公分，前頸前胸部挫劃括傷紅腫
    ８‧５×０‧３公分，左手無名指扭挫傷紅腫等傷害。適時在樓上之甲○○因聽
    聞乙○喊叫聲，下樓見其母遭毆打在地，汽車鑰匙已遭丙○○、戊○○、丁○○
    三人取走，旋亦上前欲搶回鑰匙，丙○○、戊○○、丁○○見狀，又再基於前揭
    傷害之概括犯意聯絡，共同圍毆甲○○，致甲○○亦受有頭部外傷、臉部左右臉
    頰、左眼眶打撲挫傷紅腫、左手食指挫傷紅腫、左肩胛打撲挫傷紅腫１１‧５×
    ９公分、背部打撲挫傷紅腫左側腰際紅腫１４‧５×１１‧５公分等多處傷害。
    嗣因乙○之夫江新川至隔鄰打電話報警，加以在門口圍觀之鄰人亦漸多，丙○○
    等人見無法強行取走屋外汽車，始將汽車鑰匙丟棄門邊，惟於三人離去之際，又
    另起共同恐嚇之犯意聯絡，由戊○○、丁○○共同將受傷之甲○○架出屋外（未
    達妨害自由之程度），由丁○○對甲○○出言恐嚇陳稱：如不幫你弟還錢，你們
    全家會死得很難看等語，致甲○○、乙○、江新川均心生畏懼，而恐生危害於人
    身安全。
二、案經乙○及甲○○訴由高雄縣政府警察局暨鳳山分局移送臺灣高雄地方法院檢察
    署檢察官偵查起訴。
    理  由
一、訊據上訴人即被告丙○○、戊○○、丁○○三人固坦承原不知債務人江正喜偽造
    其母乙○切結書之事，嗣於右揭時地為取車抵償江正喜及乙○債務而與告訴人乙○、甲○○母子發生衝突拉扯之情，惟均否認有要強取汽車、動手毆打及出言恐
    嚇告訴人之犯行，被告丙○○辯稱：「我們從頭到尾都沒有動手毆打告訴人，是
    戊○○先進去，我們二人在屋外等侯，後來聽到爭吵聲音，我們才進去，進去後
    看見戊○○與乙○在拉扯，我們就把他們雙方拉開，也沒有恐嚇甲○○，從頭到
    尾也沒有看到汽車鑰匙」云云。被告丁○○辯稱：「我們原在屋外，是戊○○先
    入屋內，後來與丙○○聽見爭吵聲才進去，進去看到拉扯，我們才把他們分開，
    沒有動手打他們，後來甲○○上樓拿一支高爾夫球桿下樓，戊○○就往外跑，我
    沒有出言恐嚇」云云。另被告戊○○未於最後言詞辯論期日到庭，據其前辯稱：
    「我們確實沒有動手毆打或恐嚇告訴人，當時我一人先進去，被他們三人拉著，
    後來丁○○、丙○○就進來勸架要將我拉開，我們就在那邊與他們拉扯」云云。
    經查：
（一）被告三人於右揭時地，主觀上為取車抵償江正喜及告訴人乙○積欠之債務，與
      告訴人乙○、甲○○母子發生爭奪汽車鑰匙之肢體拉扯衝突情事，除據告訴人
      二人於警詢、偵審中指述綦詳，且為被告所自承在卷，並經被告戊○○提出其
      於雙方衝突中頸部遭抓傷之診斷證明書附卷可憑之（亦足以證明告訴人未持高
      爾夫球桿毆擊被告），此部分事實應無疑義。又告訴人乙○、甲○○母子於雙
      方衝突過程中分別受有右揭傷勢，亦據渠等提出汪祚宜法醫師當日所開立之驗
      傷診斷書二紙為證，並有本院向告訴人曾就醫之鄭乃榮醫院函調之相關病歷在
      卷互核大致相符。被告三人雖均否認告訴人之傷勢係遭渠等共同毆打所致，然
      由上開診斷書及病歷記載可知，告訴人乙○之頭部後顱、前胸及左手無名指等
      處均受有明顯外傷，另告訴人甲○○之左右臉頰、眼眶、左肩胛、背部左側腰
      際等身體多處亦均受有打撲傷，顯然均係遭外力毆打所致，至為明確。參以被
      告三人均有動手毆打告訴人二人之情，除據告訴人二人指訴外，另經證人即當
      時在場之乙○之夫江新川指證不移，雖渠等陳述當日先後發生之情節，就部分
      細節或有出入之處，然就被告三人強取汽車鑰匙先後動手毆打告訴人二人之基
      本傷害事實則始終陳述如一，被告三人亦不否認雙方確有拉扯情事，佐以證人
      即告訴人隔壁鄰居洪嘉祿於警詢時亦證稱聽聞告訴人家中有吵鬧打架聲音等語
      ，並有告訴人甲○○眼鏡掉落現場毀損之照片二幀等附卷供參，足認告訴人甲○○所配戴之眼鏡因遭毆打而致掉落之事實無訛。又倘被告三人無此犯行，何
      以見江新川報警即匆忙離去，益徵告訴人上開傷勢確均係遭被告三人共同毆打
      所致，洵堪認定，被告三人共同傷害犯行，已灼然明確，前揭所辯均係卸責之
      詞，不可採信。
（二）至辯護意旨以告訴人略有出入之陳述而認其指訴不可採信，或要求證人洪嘉祿
      出庭作證，或被告丙○○與告訴人乙○是乾媽乾兒子之關係而認為被告去索債
      不須要使用暴力云云，為被告三人辯護。然按告訴人與證人之陳述有部分前後
      細節不符，或相互間細節有所歧異時，其供述證據之證明力，由法院於不違背
      經驗法則及論理法則，本於確信自由判斷，非謂一有不符或矛盾，即認其全部
      陳述均不可採信，尤其關於行為時間等細節方面，告訴人或證人或因事過境遷
      ，或當時衝突抵抗應付不暇，實不易在事後有精確之描述，若果與真實性無礙
      時，則仍非不得予以採信。又證人洪嘉祿不願到庭作證，已據證人即訊問員警
      王昶盛到庭證稱：「洪嘉祿在我製作筆錄時有說怕被被告三人報復，希望以後
      不要出庭」等語明確。另證人莊阿諓雖到庭證述「告訴人乙○係被告丙○○之
      乾媽，與之認識」等語，但若以雙方認識進而推論被告不可能使用強暴方式催
      討債務，實嫌速斷。其上述辯詞均有可議，而無足憑採。
（三）次查，中美當舖之債務人江正喜前於九十年一月三十日竊取其母乙○名義登記
      之汽車行車執照，持至中美當舖偽造乙○全權委託以上開汽車「典當」之委託
      切結書一張，持向中美當舖所雇用之業務員邱奕克洽辦而典當得五十萬元，而
      將上開行車執照質押於中美當舖之事實，已據台灣台南地方法院於九十二年一
      月二十八日以九十一年度訴字第一二八七號判決在案，並為該案被告江正喜在
      該案審理時坦承在卷，此有上開判決書影本附本院卷可憑。嗣江正喜未依期限
      償還上筆借款，被告三人乃前往高雄縣鳳山市○○街一一九號江正喜住處催討
      欠款未果，並認為江正喜係告訴人乙○全權委託前去借款，而欲強取乙○之汽
      車鑰匙駕走汽車以資擔保上開債務，足見當時被告三人主觀上並無為自己不法
      所有而搶取之意圖，但該車及鑰匙既未經告訴人乙○同意交由被告擔保，在未
      經法定程序即欲私下以強暴方法取走，致告訴人無法繼續使用、占有等所有權
      之權益，自屬妨害告訴人行使其權利。又被告等毆打告訴人乙○之際，已將置
      於一樓飯桌上之汽車鑰匙取走事實，除據告訴人乙○陳明外，由告訴人甲○○
      聞聲下樓欲搶回鑰匙亦同遭被告等人毆傷之情，及證人江新川證稱汽車鑰匙係
      被告等人離去後，嗣後在屋外門邊尋獲等語，均足以證明無訛，被告等辯稱尚
      未取得汽車鑰匙之詞，不足採信。又被告三人強取汽車鑰匙，乃為取走當時停
      放屋外之上開汽車，以資抵償積欠中美當舖債務，渠等非依合法程序強取汽車
      鑰匙行為，已妨害告訴人行使權利，應無疑義。
（四）再查，被告等人毆傷告訴人甲○○後，又將其短暫架出屋外，另行恐嚇甲○○
      陳稱：如不幫你弟還錢，你們全家會死得很難看等語一節，亦據告訴人甲○○
      指述歷歷（見檢察官九十一年四月十八日偵查筆錄），被告三人雖亦否認此部
      分情節，然被告等人當日原已強行取得汽車鑰匙，係見告訴人乙○之夫江新川
      已至隔鄰打電話報警，且圍觀之鄰人亦漸多，始未強行開走停放屋外汽車之事
      實，除經證人江新川證述在卷，且據證人洪嘉祿警訊時證稱：江新川至其屋內
      打電話報警後，伊跟隨至江家門口，見三名年輕人在江家門口停放之ＺＩ─六
      三二三號汽車旁，當時已有左右鄰居十多人在圍觀，之後該三名年輕人即逃離
      現場，警察隨後即到等語互核相符，顯然被告等強取汽車鑰匙後，因見當時情
      勢對渠等不利，始未進而強行開走汽車，參以被告等人前為追討江正喜積欠之
      債務，已曾多次至告訴人住處催討未果，當日乃決意逕行取車抵債之情，亦為
      被告等人在原審所坦認在卷，是渠等當日強取車輛鑰匙，遭告訴人母子抗拒攔
      阻而施加傷害暴行，經告訴人家人報警，見目的無法順利達成，乃另以恐嚇言
      語威脅逼迫告訴人償還債務，即屬合理之判斷，故告訴人甲○○此部分指訴，
      亦堪認屬實，而告訴人等既遭被告三人逼債毆打在先，再遭被告以前揭恫詞恐
      嚇於後，告訴人乙○及被害人江新川其後亦得知上情，自足以令甲○○、乙○
      及江新川皆心生畏懼。故而被告等見取車目的未達，離去之際，另恐嚇告訴人
      全家三人，致生危害於渠等之人身安全，被告三人共同恐嚇之事證明確，亦堪
      以認定。
二、核被告三人所為，均係犯刑法第二百七十七條第一項之普通傷害罪、第三百零四
    條第一項以強暴妨害人行使權利之強制罪及第三百零五條之恐嚇危害安全罪。被
    告三人就上開犯行，均互有犯意聯絡及行為分擔，俱為共同正犯。被告等為取車
    抵債，先毆傷告訴人乙○，嗣見告訴人甲○○亦下樓攔阻，繼而再共同圍毆之，
    先後對告訴人二人所為之傷害行為，時間緊接，所犯罪名相同，顯係出於概括之
    犯意為之，為連續犯，應依刑法第五十六條規定論以一罪，並加重其刑。又被告
    等為強取汽車鑰匙遭告訴人抗拒攔阻，進而將告訴人毆傷，所犯之傷害罪與強制
    罪二罪間，有方法結果之牽連關係，為牽連犯，應從一重之傷害罪處斷。再者，
    被告等於架出告訴人甲○○時，恐嚇其全家不還錢會死得很難看，經告訴人甲○○轉知乙○、江新川，均致渠等心生畏懼，係一行為觸犯三罪名，為同種想像競
    合犯，應從一重之恐嚇罪處斷。被告等所為之傷害、恐嚇犯行，犯意各別，行為
    亦互殊，應分論併罰。公訴人起訴書中雖未論列被告三人強制罪之犯行，惟此部
    分與前開有罪之傷害罪間，有牽連犯之裁判上一罪關係，為起訴效力所及，本院
    自得一併審理。
三、原審予以論罪科刑，固非無見。然查（一）原判決事實欄僅認定被告等毆打告訴
    人乙○受有頭部外傷後顱枕挫傷血腫、前頸前胸部挫劃括傷紅腫、左手無名指扭
    挫傷紅腫等傷害。及告訴人甲○○受有頭部外傷、臉部左右臉頰、左眼眶打撲挫
    傷紅腫、左手食指挫傷紅腫、左肩胛打撲挫傷紅腫、背部打撲挫傷紅腫左側腰際
    紅腫等傷害。而未具體指明乙○受有頭部外傷後顱枕挫傷血腫５‧５×５公分，
    前頸前胸部挫劃括傷紅腫８‧５×０‧３公分等傷害。及甲○○受有左肩胛打撲
    挫傷紅腫１１‧５×９公分、背部打撲挫傷紅腫左側腰際紅腫１４‧５×１１‧
    ５公分等傷害，尚有未洽。（二）被告等意圖促債務之履行，以強暴方法強行取
    走汽車鑰匙，妨害告訴人行使所有權，應成立以強暴妨害人行使權利之強制罪，
    原判決認定係使人行無義務之事之強制罪，容有誤會。又原判決認定被告三人明
    知江正喜之母乙○、兄甲○○等家人並無代為清償借款義務，竟共同強取非屬江
    正喜所有之汽車等情，果屬無訛，則被告三人所為，參酌最高法院二十三年上字
    第五二四七號判例意旨，已涉嫌強行奪取之強盜行為，其適用法律不無違誤。然
    被告三人係誤以為告訴人乙○委託其子江正喜以其汽車質押借款，而前去強取汽
    車及鑰匙，已如前述，雖無為自己不法所有之意圖，但非依法定程序而使用強暴
    之不法手段，妨害他人行使權利，仍成立強制罪。原判決此部分事實及理由之論
    斷，亦非妥適。（三）告訴人甲○○所配戴之眼鏡雖遭被告打落毀壞，惟尚無積
    極證據足認係被告故意毀損所致，告訴人甲○○亦稱「當時我彎腰要扶我媽時，
    戊○○一拳過來打到我左臉太陽穴，眼鏡就掉下來，他應該主要是要打我的頭，
    至於是否故意或拉扯間無意毀損，我也不敢斷言」等語，是原審認成立毀損罪，
    而併予審理，當有未洽。（四）原判決事實認定恐嚇用語為「如不幫你弟還錢，
    要讓你全家人好看」等語，卻於主文認係以加害「生命」之事，恐嚇他人致生危
    害於安全，尚有未合，何況被告等係基於恐嚇之犯意聯絡，由被告丁○○對甲○○出言嚇稱：如不幫你弟還錢，你們全家會死得很難看等語，已如前述，原判決
    事實欄漏未載明告訴人二人及江新川均心生畏懼之要件，且被告等以一言詞同時
    恐嚇告訴人乙○全家三人，均使渠等心生畏怖，致生危害於安全，理由欄未論以
    想像競合犯，仍有違誤。（五）按併合處罰之數罪，均有前項情形，其應執行之
    刑逾六月者，亦同，刑法第四十一條第二項定有明文。本件被告三人因傷害罪各
    處有期徒刑五月，及因恐嚇罪各處有期徒刑三月，依刑法第四十一條第一項均諭
    知易科罰金之折算標準，惟原判決定兩罪之應執行刑各為有期徒刑七月，及易科
    罰金之折算標準，卻漏未引用刑法第四十一條第二項之規定，尚有疏失。檢察官
    循告訴人乙○、甲○○二人之聲請，上訴意旨指摘原判決量刑過輕；被告三人上
    訴意旨否認犯罪，指摘原判決不當，雖均無理由，惟原判決既有上開可議之處，
    即屬無可維持，應由本院將原判決撤銷改判。
四、爰審酌被告三人未循理性途經和平解決與告訴人間之糾紛，未依法律程序，私下
    欲強行取走告訴人乙○、甲○○占有使用之汽車抵償債務，因告訴人反對，竟共
    同以暴力加諸告訴人，又見目的不達，再共同恐嚇告訴人，造成告訴人心理上極
    大之負擔，犯罪後飾詞狡辯，毫無悔意，惡性不輕，被告丁○○前有殺人前科，
    尚未確定，被告丙○○曾有竊盜前科，經判處有期徒四月，緩刑三年確定，素行
    非佳，被告戊○○在本案先行動手，犯罪情節較重，再斟酌告訴人受害程度等一
    切情狀，仍依原判分別量處如主文第二項所示之刑，並定其應執行之刑及諭知易
    科罰金之折算標準。又被告戊○○經合法傳喚無正當理由不到庭，爰不待其陳述
    逕為判決。
據上論結，應依刑事訴訟法第三百六十九條第一項前段、第三百六十四條、第三百七
十一條、第二百九十九條第一項前段，刑法第二十八條、第五十六條、第二百七十七
條第一項、第三百零四條第一項、第三百零五條、第五十五條、第五十一條第五款、
第四十一條第一項、第二項，罰金罰鍰提高標準條例第一條前段、第二條，判決如主
文。
本案經檢察官郭振昌到庭執行職務。
中     華      民     國      九十二    年      四      月    二十二    日
                              臺灣高等法院高雄分院刑事第三庭
                                  審判長法官  周賢銳
                                法官  謝宏宗
                                        法官  黃建榮
右正本證明與原本無異。
不得上訴。
                                  法院書記官  鄭翠芬
中     華      民     國      九十二     年      四      月    二十三   日
附錄：本判決論罪科刑法條：
刑法第二百七十七條條第一項：
 (普通傷害罪)
傷害人之身體或健康者，處三年以下有期徒刑、拘役或一千元以下罰金。
刑法第三百零四條第一項：
 (強制罪)
以強暴、脅迫使人行無義務之事或妨害人行使權利者，處三年以下有期徒
刑、拘役或三百元以下罰金。
刑法第三百零五條：
 (恐嚇危害安全罪)
以加害生命、身體、自由、名譽、財產之事，恐嚇他人致生危害於安全者
，處二年以下有期徒刑、拘役或三百元以下罰金。


司法院資訊處製作；財團法人民間司法改革基金會備份。
